ACORDAO-COMPLETO-2353934

ACÓRDÃO 3469/2019 ATA 16/2019 - SEGUNDA CÂMARA

VISTOS, relatados e discutidos estes autos que tratam, nesta fase processual, de Recurso de Reconsideração em face do Acórdão 3196/2018-TCU-Segunda Câmara,
ACORDAM os Ministros do Tribunal de Contas da União, em sessão da 2ª Câmara, ante as razões expostas pelo Relator, em:
9.1 conhecer do recurso de reconsideração interposto pelo Sr. Denilton Guedes Alves, com fundamento no art. 285 do Regimento Interno, para, no mérito, negar-lhe provimento;
9.2 dar ciência da presente deliberação ao interessado.

Recurso de reconsideração em tomada de contas especial que julgou irregulares as contas do recorrente, condenando-o em débito e aplicou-lhe multa em razão da não comprovação da boa e regular aplicação dos recursos repassados ao município.

Segunda Câmara

Município de Tenório (PB).

3. Interessados/Responsáveis:
3.1. Interessado Denilton Guedes Alves (CPF n.º XXX.786.074-XX).
3.2. Responsável: Denilton Guedes Alves (CPF n.º XXX.786.074-XX).

13.1. Ministros presentes: Ana Arraes (Presidente), Aroldo Cedraz e Raimundo Carreiro (Relator).
13.2. Ministros-Substitutos presentes: Marcos Bemquerer Costa e André Luís de Carvalho.

RAIMUNDO CARREIRO

Ministro Aroldo Cedraz.

Trata-se de recurso de reconsideração interposto pelo Sr. Denilton Guedes Alves (peça 33) , ex-Prefeito do Município de Tenório (PB) , em face do Acórdão 3196/2018-TCU-Segunda Câmara, da relatoria do Ministro Aroldo Cedraz (peça 20) .
A DECISÃO RECORRIDA
2.	O acórdão recorrido tratou de tomada de contas especial instaurada em razão da omissão na prestação de contas da execução dos recursos repassados ao município, na modalidade fundo a fundo por força dos programas denominados Proteção Social Básica (PSB) e Proteção Social Especial (PSE) , vinculados ao Fundo Nacional de Assistência Social (FNAS) , no âmbito do Sistema Único de Saúde (SUS) .
3.	Por meio deste acórdão combatido, acompanhando o voto do relator, o Tribunal decidiu (peça 20) : 
ACORDAM os Ministros do Tribunal de Contas da União, reunidos em Sessão da 2ª Câmara, ante as razões expostas pelo relator, em:
		9.1. excluir da relação processual o Sr. Evilázio de Araújo Souto;
9.2. com fulcro nos arts. 1º, inciso I; 16, inciso III, alíneas "a" e "c"; 19, caput; e 23, inciso III, da Lei 8.443/1992, julgar irregulares as contas do Sr. Denilton Guedes Alves e condená-lo ao pagamento das quantias especificadas a seguir, atualizadas monetariamente e acrescidas dos juros de mora, calculados a partir das datas indicadas, até a data da efetiva quitação, fixando-lhe o prazo de 15 (quinze) dias, a contar da notificação do presente acórdão, para que comprove, perante o Tribunal, o recolhimento do débito aos cofres do Fundo Nacional de Assistência Social, nos termos do art. 214, inciso III, alínea "a", do Regimento Interno do TCU;
	Data
	Valor - R$

	25/2/2010
	75,00

	19/1/2010
	9.000,00

	4/3/2010
	9.000,00

	16/3/2010
	9.000,00

	22/4/2010
	9.000,00

	19/5/2010
	9.000,00

	17/6/2010
	9.000,00

	15/7/2010
	9.000,00

	27/8/2010
	9.000,00

	17/9/2010
	9.000,00

	25/10/2010
	9.000,00

	12/11/2010
	9.000,00

	30/12/2010
	9.000,00

	14/1/2010
	5.025,00

	29/1/2010
	5.025,00

	28/6/2010
	1.256,25

	23/8/2010
	5.025,00

	20/9/2010
	5.025,00

	25/10/2010
	5.025,00

	2/12/2010
	5.025,00

	30/12/2010
	5.025,00

	15/1/2010
	5.000,00

	24/2/2010
	5.000,00

	25/3/2010
	5.000,00

	14/4/2010
	5.000,00

	13/5/2010
	5.000,00

	11/6/2010
	5.000,00

	7/7/2010
	5.000,00

	11/8/2010
	5.000,00

	23/9/2010
	3.500,00

	14/10/2010
	3.500,00

	17/11/2010
	3.500,00

	30/12/2010
	3.500,00

	9.3. aplicar ao Sr. Denilton Guedes Alves a multa prevista no art. 57 da Lei 8.443/1992, no valor de R$ 15.000,00 (quinze mil reais) , fixando-lhe o prazo de 15 (quinze) dias, a contar da notificação, para que comprove, perante o Tribunal, nos termos do art. 214, inciso III, alínea "a", do Regimento Interno do TCU, o recolhimento da dívida ao Tesouro Nacional, atualizada monetariamente desde a data do presente acórdão até a do efetivo recolhimento, se for paga após o vencimento, na forma da legislação em vigor;
		9.4. autorizar, desde logo, a cobrança judicial das dívidas, caso não atendidas as notificações, nos termos do art. 28, inciso II, da Lei 8.443/1992;
		9.5. autorizar o pagamento parcelado da dívida, em até 36 (trinta e seis) parcelas mensais e consecutivas, nos termos do art. 26 da Lei 8.443/1992, c/c o art. 217 do Regimento Interno do TCU, fixando o vencimento da primeira parcela em 15 (quinze) dias, a contar do recebimento da notificação do acórdão, e o das demais a cada 30 (trinta) dias, devendo incidir sobre cada parcela os respectivos encargos, na forma prevista na legislação em vigor;
		9.6. alertar o responsável de que a falta de comprovação do recolhimento de qualquer parcela importará no vencimento antecipado do saldo devedor, nos termos do § 2º do art. 217 do Regimento Interno do TCU;
		9.7. remeter cópia da presente deliberação à Procuradoria Regional da República no Estado da Paraíba, para as providências cabíveis, nos termos do § 7º, in fine, do art. 209 do Regimento Interno do TCU.
4.	Os fundamentos da citação dos recorrentes são os que se seguem (peça 9) :
2.	O débito é decorrente da não comprovação da boa e regular aplicação dos recursos repassados ao município de Tenório/PB, na modalidade fundo a fundo, à conta dos Programas de Proteção Social Básica - PSB e Proteção Social Especial - PSE, ambos vinculados ao Fundo Nacional de Assistência Social - FNAS, no âmbito do Sistema único de Assistência Social, no exercício de 2010, em face da omissão no dever de prestar contas, Nota Técnica 1431/2015 - peça 2, p. 4-8; violando os arts. 70 da Constituição Federal, 93 do Decreto-lei 200, de 25/2/1967, e 6º da Portaria MDS 625/2010.
5.	Regularmente citado, o responsável permaneceu silente, tornando-se revel.
A ADMISSIBILIDADE
6.	A Serur, ao promover o exame preliminar de admissibilidade dos recursos interpostos, concluiu por que fossem conhecidos, nos termos do art. 32, I e do art. 33 da Lei n.º 8.443, de 1992, c/c o art. 285 do Regimento Interno (peça 34) . 
O PRONUNCIAMENTO DA UNIDADE TÉCNICA QUANTO AO MÉRITO
7.	Transcrevo, a seguir, em atenção ao art. 1º, § 3º, I, da Lei 8.443, de 1992, excerto da instrução na qual a Secretaria de Recursos (Serur) apresentou o exame das razões recursais oferecidas pelo responsável (peças 47) , com a anuência do titular da unidade técnica (peça 49) .
HISTÓRICO
Cuidam os autos de TCE instaurada pelo Fundo Nacional de Assistência Social (FNAS) em desfavor, inicialmente, dos Srs. Denilton Guedes Alves (ex-prefeito, gestão 2009/2012) e Evilázio de Araújo Souto (prefeito, gestões 2013/2016 e 2017/2020) , em razão da não comprovação da boa e da regular aplicação dos recursos repassados à municipalidade no exercício de 2010, na modalidade fundo a fundo, com vistas à execução dos Programas de Proteção Social Básica e de Proteção Social Especial, sob a coordenação do Ministério do Desenvolvimento Social e de Combate à Fome - MDS.
Para a execução dos programas elencados, todos de ação continuada, o Fundo Nacional de Assistência Social (FNAS/MDS) , repassou recursos ao município de Tenório/PB, no exercício de 2010 a importância de R$ 209.970,60, de conformidade com as Ordens Bancárias constantes da peça 2, p. 22-24.
Por meio do Acórdão 3196/2018-TCU-Segunda Câmara (peça 20) , foram julgadas irregulares as contas do Sr. Denilton Guedes Alves, ex-prefeito de Tenório/PB (gestão 2009/2012) . O ex-prefeito também foi condenado em débito, nos termos do item 9.2 acima descrito, sendo-lhe também aplicada multa do art. 57 da Lei 8.443, de 1992, no valor de R$ 15.000,00. Registre-se que, na mesma decisão, foi excluída da relação processual o Sr. Evilázio de Araújo Souto (item 9.1 do acórdão) .
Examina-se, nesta oportunidade, o recurso de reconsideração interposto por Denilton Guedes Alves (peça 33) contra o citado julgado.
EXAME DE ADMISSIBILIDADE 
O recurso preenche os requisitos de admissibilidade, conforme exigência do art. 33 da Lei 8.443/1992 (Lei Orgânica do TCU) . Refere-se, ainda, a responsável legitimado e meio recursal adequado para impugnar o Acórdão 3196/2018-TCU-Segunda Câmara (peça 20) .
Dessa forma, ratificam-se as propostas de conhecimento do recurso, com efeito suspensivo, formuladas nos exames de peças 34-35, acolhidas pelo Relator, Exm. Ministro José Múcio Monteiro Filho, conforme Despacho de peça 39.
EXAME DE MÉRITO
Delimitação do recurso
	Nos recursos trazidos, será necessário verificar, em síntese, se:
No mérito
 houve incidência da prescrição;
 houve comprovação da boa e regular aplicação dos recursos recebidos
 a condenação depende de conduta dolosa, ato de má-fé, desvio, aferimento de vantagem indevida ou algum ato caracterizador de improbidade administrativa;
DO MÉRITO
Da prescrição
A despeito de não haver alegações recursais relativas a prescrição da pretensão punitiva e/ou do débito imputado, considerando se tratar de matéria de interesse público, deve-se examinar o instituto da prescrição ex officio.
A análise de ocorrência da prescrição da pretensão punitiva do TCU deve ser feita em todos os processos pendentes de apreciação de recurso, mesmo que o recurso venha a não ser conhecido, inclusive o recurso de revisão, por se tratar de matéria de ordem pública. (Acórdão 993/2017-TCU-Plenário, relator Ministro Augusto Nardes) 
Nos processos de controle externo, a decisão que trata de matéria de ordem pública (requisitos de admissibilidade, pressupostos processuais, condições da ação, prescrição, decadência) pode ser revista de ofício ou mediante provocação da parte por simples petição, independentemente de recurso, não incidindo a preclusão pro judicato. (Acórdão 1160/2015-TCU-Plenário, relator Ministro Augusto Nardes) 
Análise
Inicialmente é oportuno registrar que a pretensão punitiva do TCU se subordina ao prazo geral de prescrição de 10 anos, estipulado no art. 205 da Lei 10.406/2002 (Código Civil) , cuja contagem se inicia na data de ocorrência da irregularidade sancionada e se interrompe, uma única vez, na data do ato que ordenar a citação, a audiência ou a oitiva da parte, nos termos do art. 202, inciso I, do mesmo diploma legal. 
Relativamente ao débito, o entendimento jurisprudencial pacífico é de que não têm caráter punitivo, possuindo, essencialmente, natureza jurídica de reparação civil pelo prejuízo causado ao erário, não sendo alcançada pelo instituto da prescrição. Portanto, são imprescritíveis, por força do art. 37, § 5º, da Constituição Federal de 1988 e da Súmula TCU 282. Nesse diapasão:
A tese fixada pelo STF no RE 669.069 (Repercussão Geral 666) , que trata da incidência da prescrição nos débitos com a União decorrentes de ilícitos civis (prazo prescricional de cinco anos) , não alcança prejuízos que decorram de ilícitos administrativos, como a não comprovação da regular gestão de recursos públicos, que são imprescritíveis. (Acórdão 11228/2017-TCU-Primeira Câmara, relator Ministro Benjamin Zymler) 
A condenação em débito em processo de tomada de contas especial não tem caráter punitivo, possuindo, essencialmente, natureza jurídica de reparação civil pelo prejuízo causado ao erário, não sendo alcançada pelo instituto da prescrição da pretensão punitiva. (Acórdão 4214/2017-TCU-Primeira Câmara, relator Ministro Benjamin Zymler) 
O reconhecimento da prescrição da pretensão punitiva não implica o afastamento do débito, porquanto as ações de ressarcimento movidas pelo Estado contra os agentes causadores de danos ao erário são imprescritíveis, nos termos do art. 37, § 5º, da Constituição Federal e da Súmula TCU 282. (Acórdão 76/2017-TCU-Plenário, relatora Ministra Ana Arraes) 
Súmula TCU 282: As ações de ressarcimento movidas pelo Estado contra os agentes causadores de danos ao erário são imprescritíveis. (Acórdão 2166/2012-TCU-Plenário, relatora Ministra Ana Arraes) 
Quanto à prescrição da pretensão punitiva, o certo é que o TCU, após intenso debate jurídico e divergência jurisprudencial, consolidou seu entendimento por meio de incidente de uniformização de jurisprudência, prolatado no âmbito do TC Processo 030.926/2015-7, e por intermédio do Acórdão 1441/2016-TCU-Plenário, relator Ministro Benjamin Zymler, no sentido de que a pretensão punitiva do Tribunal de Contas da União para imposição da penalidade de multa subordina-se ao prazo geral de prescrição indicado no art. 205 do Código Civil, que é de 10 anos.	
Definiu ainda a decisão oriunda do incidente de uniformização que interrompe a prescrição o ato que ordenar a citação, audiência ou oitiva das partes no âmbito do Tribunal de Contas.
Analisando-se os elementos dos autos, constata-se que o ato que ordenou as citações e audiências ocorreu em 06/07/2017 (peça 8) , ou seja, em intervalo muito inferior a 10 anos do prazo final para prestação de contas dos recursos recebidos, ou seja, ano de 2011, termo a quo para contagem do prazo prescricional.
Dessa forma, no presente caso, o termo inicial (a quo) para a contagem do prazo da prescrição da pretensão punitiva do TCU foi o ano de 2011. Assim, considerando que a ordem para a citação foi dada em 2017, não transcorreu o prazo decenal (10 anos) . Portanto, in casu, conforme a jurisprudência desta Corte de Contas Federal, não houve a prescrição da pretensão punitiva da penalidade de multa.
Da comprovação da boa e regular aplicação dos recursos recebidos 
Em sua defesa (peça 33, p. 3-8 e 15-38) , o recorrente alega que os recursos repassados fundo a fundo foram devidamente empregados, bem como que houve a devida e correta prestação de contas, que, inclusive, foi aprovada pelo Conselho Municipal na 35ª Reunião do Conselho Municipal de Assistência Social (CMAS) , realizada no dia 20/1/2012.
Ressalve-se, ademais, que na Ata da Referida Reunião do Conselho, onde consta o preenchimento 2011, na verdade, leia-se ano de 2010, conforme informa a Sra. Sandra De Andrade Barros (ex-Secretária do Conselho) em DECLARAÇÃO que ora se anexa, juntamente com a ATA DO CONSELHO (Doc. 01) 
Para tanto, foram anexados a Declaração da ex-Secretária do Conselho Municipal de Assistência Social e Atas do Conselho; o Demonstrativo Sintético Anual da Execução Físico-Financeira do Sistema Único de Assistência Social; documentos relativos à CMAS, dentre outros (peça 33, p. 15-38) .
Análise
A priori, cabe destacar que toda documentação apresentada no recurso se refere ao período de 2017 e 2018.
Ademais, a documentação relativa ao Parecer do Conselho Municipal de Assistência Social foi preenchida de próprio punho e foi chancelada por declaração simples de servidora licenciada do respectivo Município (peça 33, peça 16-22) . Relativamente aos documentos e declarações apresentadas em anexo às razões recursais interpostas (peça 33, 26-38) , frisa-se que, meras afirmações e/ou imagens, sem os respectivos documentos legais comprobatórios do nexo causal entre as despesas realizadas para construção/aquisição e os recursos federais transferidos/recebidos não têm o condão de permitir a identificação da origem dos recursos aplicados. Nesse diapasão há diversos julgados desta Corte de Contas:
Declarações de terceiros, isoladamente, não são suficientes para comprovar a regular aplicação dos recursos federais transferidos por meio de convênio, possuem baixa força probatória e provam somente a existência da declaração, mas não o fato declarado, competindo ao interessado demonstrar a veracidade do alegado. (Acórdão 5407/2016-TCU-Segunda Câmara, relator Ministro Raimundo Carreiro) 
Declarações de terceiros, fotos e informações sobre a regularização da obra não são elementos que permitem a identificação da origem dos recursos aplicados nem o necessário nexo causal entre as despesas realizadas e os recursos federais transferidos pelo convênio, ainda que se prestem a comprovar a realização do objeto. (Acórdão 8938/2015-TCU-Segunda Câmara, relator Ministro André de Carvalho) 
A apresentação de fotografias e declarações, desacompanhadas de provas mais consistentes, é insuficiente para comprovar a regularidade da aplicação dos recursos públicos transferidos por meio de convênio, porque, embora possam, eventualmente, demonstrar a realização do objeto, não revelam, efetivamente, a origem dos recursos aplicados. (Acórdão 3882/2014-TCU-Segunda Câmara, relatora Ministra Ana Arraes) 
Fotos e declarações possuem restrito valor probatório, não constituindo, por si só, prova suficiente do estabelecimento de vínculo entre a execução do objeto e os recursos transferidos com a finalidade específica. (Acórdão 1624/2008-TCU-Segunda Câmara, relator Ministro Raimundo Carreiro) 
Destaca-se ainda, a ausência de documentação complementar comprobatória do nexo de causalidade entre os recursos da União transferidos e as despesas realizadas no âmbito da Assistência Social. Nesse contexto, é oportuno destacar julgados que tratam especificamente sobre o tema:
A apresentação para o TCU, em tomada de contas especial, de parecer do Conselho Municipal de Assistência Social acerca da regularidade das contas relativas a recursos repassados pelo Fundo Nacional de Assistência Social - FNAS, desprovida de documentação adicional a demonstrar o nexo de causalidade entre os recursos da União transferidos e as despesas realizadas, por si só, não garante a demonstração da regular aplicação dos recursos. (Acórdão 10089/2018-TCU-Primeira Câmara, relator Ministro Vital do Rêgo) 
A ausência de manifestação do Conselho de Assistência Social (CAS) quanto à regular aplicação dos recursos federais transferidos na modalidade fundo a fundo pelo Fundo Nacional de Assistência Social (FNAS) a entes da Federação, na vigência da Portaria-MDS 625/2010, para atender aos programas Proteção Social Básica e Proteção Social Especial, inviabiliza a aprovação da prestação de contas desses recursos. (Acórdão 5968/2018-TCU-Segunda Câmara, relator Marcos Bemquerer) 
Registre-se ainda que, o recorrente foi citado (peça 9) pela omissão no dever de prestar contas, estando obrigado, portanto, a trazer tanto os elementos comprobatórios da execução física como da execução financeira dos programas.
Assim, tendo em vista a falta de documentação comprobatória complementar comprovando o nexo causal dos recursos recebidos e as despesas realizadas, as declarações de terceiros, isoladamente, passam a ter baixa força probatória, não provando o fato declarado (prestação de contas e aprovação da mesma, de forma boa e regular) .
Diante do exposto, entende-se pelo não provimento das razões recursais apresentadas.
Da necessidade de conduta dolosa, ato de má-fé, desvio, aferimento de vantagem indevida e/ou algum ato caracterizador de improbidade administrativa
Em sua defesa (peça 33, p. 8-12) , o recorrente sustenta que não houve constatação de conduta geradora de danos ao erário, bem como comprovação da presença do elemento subjetivo, ou seja, o dolo. 
Argumenta ainda que também não se envolveu em esquema criminoso e tampouco locupletou-se de verba pública.
Análise
A respeito do assunto, cabe esclarecer que no âmbito dos processos de sua competência, a responsabilidade dos jurisdicionados perante o TCU é de natureza subjetiva, caracterizada mediante a presença de simples culpa stricto sensu, sendo desnecessária a caracterização de conduta dolosa ou má-fé do gestor, bem como eventual aferimento de vantagens financeiras (locupletamento) .
Ademais, cumpre destacar que a responsabilidade subjetiva do recorrente foi devidamente apontada na condenação pelo tribunal, em razão de grave irregularidade, relativa à omissão no dever de prestar contas, bem como foi reconhecida a sua revelia ao não comparecer aos autos mesmo depois de devidamente citado. Vide voto do relator e instrução técnica. Da mesma forma, a documentação ora trazida aos autos se revelou insuficiente a infirmar o julgamento pela irregularidade, e pela condenação.
Desse modo, é suficiente a quantificação do dano, a identificação da conduta do responsável que caracterize sua culpa, seja por imprudência, imperícia ou negligência, e a demonstração do nexo de causalidade entre a conduta culposa (stricto sensu) e a irregularidade que ocasionou o dano ao erário. Já a culpa grave ou grosseira é variável subjetiva considerada apenas para a dosimetria da apenação, se for o caso, ou seja, não como excludente de culpabilidade. Nesse sentido há farta jurisprudência desta Corte de Contas.
A obrigação de ressarcimento ao erário prescinde de comprovação de dolo. É suficiente a quantificação do dano, a identificação da conduta do responsável que caracterize sua culpa, seja por imprudência, imperícia ou negligência, e a demonstração do nexo de causalidade entre a conduta culposa (stricto sensu) e a irregularidade que ocasionou o dano ao erário. (Acórdão 185/2016-TCU-Plenário, relator Ministro Vital do Rêgo) 
No âmbito dos processos de controle externo, a responsabilidade dos gestores de recursos públicos é de natureza subjetiva. São exigidos simultaneamente três pressupostos para a responsabilização: (i) o ato ilícito na gestão dos recursos públicos; (ii) a conduta dolosa ou culposa; e (iii) o nexo de causalidade entre o dano e o comportamento do agente. Admite-se a ocorrência de excludentes de culpabilidade, tal como a inexigibilidade de conduta diversa ou a ausência de potencial conhecimento da ilicitude. (Acórdão 2420/2015-TCU-Plenário, relator Ministro Benjamin Zymler) 
A condenação em débito independe da ocorrência de conduta dolosa ou de locupletamento, bastando para tanto a constatação de conduta culposa (stricto sensu) dos responsáveis pela irregularidade que ocasionou o dano ao erário. (Acórdão 2367/2016-TCU-Plenário, relator Ministro Benjamin Zymler) 
A responsabilidade perante os tribunais de contas é de natureza subjetiva, se origina de conduta comissiva ou omissiva do agente, dolosa ou culposa, cujo resultado seja a violação dos deveres impostos pelo regime de direito público aplicável àqueles que administram recursos do Estado ou ainda aos que, sem deter essa condição, causarem prejuízo aos cofres públicos. (Acórdão 6479/2014-TCU-Segunda Câmara, relator Ministro Marcos Bemquerer) 
A condenação em débito independe da ocorrência de conduta dolosa ou de locupletamento, bastando para tanto a constatação de conduta culposa (stricto sensu) dos responsáveis pela irregularidade que ocasionou o dano ao erário. (Acórdão 5297/2013-TCU-Primeira Câmara, relator Ministro José Múcio Monteiro) 
Outro ponto que merece análise é o tema improbidade administrativa. Juntou-se aos autos documento encaminhado pelo Ministério Público Federal no Município de Campina Grande/PB (peça 46) , o qual informa que houve arquivamento (Promoção de Arquivamento 154/2018) da Notícia de Fato n° 1.24.001.000143/2018-51, que Acórdão 3196/2018-TCU-Segunda Câmara (peça 20) . Em síntese, entendeu-se que foi ultrapassado o prazo prescricional de 5 anos, previsto no art. 23, inciso I, da Lei 8.429/1992 (LIA) , considerando que as eventuais condutas delituosas foram perpetradas no ano de 2010, isto é, há mais de 8 anos.
	Relativamente ao ponto, cabe registrar que as jurisdições exercidas pelos Tribunais de Contas têm assento constitucional e é exercida de forma independente e autônoma à persecução eventualmente realizada pelo Ministério Público com base na Lei de Improbidade Administrativa - LIA (Lei 8.429/1992) .
	Nesse diapasão, o julgamento das contas de gestores públicos constitui atribuição constitucional do Tribunal de Contas da União. A LO/TCU preleciona que o julgamento pela irregularidade das contas poderá se dar, dentre outros, no caso de prática de ato de gestão ilegal, bem como de ocorrência de danos ao erário decorrente de ato de gestão ilegítimo ou antieconômico (art. 16, inciso III, alíneas "b" e "c", da Lei 8.443/1992) , condutas as quais demonstradas nestes autos. Vê-se que o dispositivo legal não requer, portanto, vinculação necessária entre as irregularidades que maculam as contas do gestor com supostos atos de improbidade administrativa por ele praticados. É certo que estes, em determinadas situações, podem dar ensejo àquelas, mas não há amparo legal para condicionar a existência de um ao outro. Nessa linha há diversos entendimentos desta Corte de Contas:
A jurisdição exercida pelo TCU tem assento constitucional e é exercida de forma autônoma à persecução eventualmente realizada pelo Ministério Público com base na Lei de Improbidade Administrativa. Não há bis in idem caso ocorra condenação do responsável a ressarcir o erário em ambos os processos, uma vez que a parte pode demonstrar a uma das instâncias a quitação do débito já efetuada à outra instância. (Acórdão 1000/2015-TCU-Plenário, relator Ministro Benjamin Zymler) 
A independência entre as instâncias permite que uma mesma conduta seja valorada de forma diversa, em ações de natureza penal, civil e administrativa. A ação por improbidade administrativa, de natureza civil, não vincula o juízo de valor formado na seara administrativa. Apenas a sentença absolutória no juízo penal fundada no reconhecimento da inexistência material do fato tem habilidade para repercutir no TCU e afastar a imposição de obrigações e sanções de natureza administrativa. (Acórdão 344/2015-TCU-Plenário, relator Ministro Walton Alencar Rodrigues) 
Não há amparo legal para condicionar o julgamento pela irregularidade de contas à ocorrência de ato de improbidade administrativa. (Acórdão 1881/2014-TCU-Segunda Câmara, relator José Jorge) 
As instâncias civil, penal e administrativa são independentes, de forma que a existência de ação judicial contra o responsável não representa óbice ao andamento do processo no TCU. Na hipótese de o responsável também ser condenado no processo judicial e já ter quitado o débito, basta que apresente os documentos comprobatórios da quitação na esfera administrativa e vice-versa, o que afasta a possibilidade de pagamento em duplicidade da dívida. (Acórdão 3081/2009-TCU-Primeira Câmara, relator Ministro Augusto Nardes) 
	Portanto, o referido arquivamento ou não promoção de ação de improbidade administrativa não tem o condão de influenciar em eventual responsabilidade no âmbito desta Corte de Contas, inclusive porque os eventuais débitos apurados são imprescritíveis (Súmula TCU 182) .
Pelo exposto, as razões recursais que alegam ausência de má-fé, caracterização de conduta dolosa, falta de comprovação de locupletamento, bem como não denunciação da conduta como ato de improbidade administrativa, não merecem acolhimento. 
CONCLUSÃO
Em face da análise das razões recursais apresentadas, concluiu-se que:
	a) não ocorreu a prescrição da pretensão punitiva do TCU. O termo inicial (a quo) para a contagem do prazo da prescrição da pretensão punitiva do TCU foi o ano de 2011. Assim, considerando que a ordem para a citação foi dada em 2017, não transcorreu o prazo decenal (10 anos) . Portanto, in casu, conforme a jurisprudência desta Corte de Contas Federal, não houve a prescrição da pretensão punitiva. Relativamente ao débito apurado, este não possui caráter punitivo, possuindo, essencialmente, natureza jurídica de reparação civil pelo prejuízo causado ao erário, não sendo alcançado pelo instituto da prescrição. Portanto, são imprescritíveis, por força do art. 37, § 5º, da Constituição Federal de 1988 e da Súmula TCU 282.
	b) não obstante a apresentação de declarações de terceiros a favor da prestação de contas e da aprovação da mesma, por parte do Conselho de Assistência Social, a ausência de documentação adicional apta a demonstrar o nexo de causalidade entre repassados pelo Fundo Nacional de Assistência Social (FNAS) e as despesas realizadas impede a demonstração da regular aplicação dos recursos.
	c) no âmbito dos processos do Tribunal de Contas da União, a responsabilidade dos jurisdicionados perante o TCU é de natureza subjetiva, caracterizada mediante a presença de simples culpa stricto sensu, sendo desnecessária a caracterização de conduta dolosa ou má-fé do gestor, bem como eventual aferimento de vantagens financeiras (locupletamento) .
	d) não há amparo legal para condicionar o julgamento pela irregularidade de contas à ocorrência de ato de improbidade administrativa. Não há vinculação necessária entre a norma que tipifica as condutas irregularidades apuradas (Lei Orgânica do TCU) com supostos atos de improbidade administrativa praticados.
PROPOSTA DE ENCAMINHAMENTO
Ante o exposto, submetem-se os autos à consideração superior, propondo-se, com fundamento nos arts. 35 da Lei 8.443/1992:
	I - conhecer do recurso de reconsideração interposto pelo Sr. Denilton Guedes Alves contra o Acórdão 3196/2018-TCU-Segunda Câmara, e, no mérito, negar-lhe provimento; e
	II - 	dar ciência da deliberação ao recorrente, ao órgão concedente dos recursos e à Procuradoria da República no Estado da Paraíba [cf. item 9.7 do acórdão recorrido].
O PARECER DO MINISTÉRIO PÚBLICO
8.	O Ministério Público acolheu a proposta oferecida pela unidade técnica (peça 50) 
É o Relatório.

Paulo Ítalo de Oliveira Vilar (OAB/PB 14.233).

Procurador Rodrigo Medeiros de Lima.

RECURSO DE RECONSIDERAÇÃO. TOMADA DE CONTAS ESPECIAL. REPASSE DE RECURSOS FUNDO A FUNDO. OMISSÃO. REVELIA. CONTAS IRREGULARES. DÉBITO. MULTA. ARGUMENTOS INSUFICIENTES PARA ALTERAR O ACÓRDÃO. AUSÊNCIA DE COMPROVAÇÃO DA ADEQUADA UTILIZAÇÃO DOS RECURSOS TRANSFERIDOS. CONHECIMENTO. NÃO PROVIMENTO.

TOMADA DE CONTAS ESPECIAL (TCE)

Secretaria de Recursos (Serur).

Atuo por força do art. 152 do Regimento Interno.
2.	O recurso de reconsideração interposto pelo Sr. Denilton Guedes Alves, ex-Prefeito do Município de Tenório (PB) , pode ser conhecido, uma vez que foram atendidos os requisitos de admissibilidade previstos para a espécie no art. 285 do Regimento Interno.
3.	A Tomada de Contas Especial julgada mediante o acórdão recorrido tratou de irregularidades na execução dos recursos repassados ao município, na modalidade fundo a fundo por força dos programas denominados Proteção Social Básica (PSB) e Proteção Social Especial (PSE) , vinculados ao Fundo Nacional de Assistência Social (FNAS) , no âmbito do Sistema Único de Saúde (SUS) . 
4.	Mediante a decisão recorrida, o Acórdão 3196/2018-TCU-Segunda Câmara, da relatoria do Ministro Aroldo Cedraz, foram julgadas irregulares as contas do recorrente, com sua condenação em débito nos valores indicados, e multa no valor de R$ 15.000,00.
	VALOR ORIGINAL (R$) 
	DATA DA OCORRÊNCIA

	75,00
9.000,00
9.000,00
9.000,00
9.000,00
9.000,00
9.000,00
9.000,00
9.000,00
9.000,00
9.000,00
9.000,00
9.000,00
5.025,00
5.025,00
1.256,25
5.025,00
5.025,00
5.025,00
5.025,00
5.025,00
5.000,00
5.000,00
5.000,00
5.000,00
5.000,00
5.000,00
5.000,00
5.000,00
3.500,00
3.500,00
3.500,00
3.500,00
	25/2/2010
19/1/2010
4/3/2010
16/3/2010
22/4/2010
19/5/2010
17/6/2010
15/7/2010
27/8/2010
17/9/2010
25/10/2010
12/11/2010
30/12/2010
14/1/2010
29/1/2010
28/6/2010
23/8/2010
20/9/2010
25/10/2010
2/12/2010
30/12/2010
15/1/2010
24/2/2010
25/3/2010
14/4/2010
13/5/2010
11/6/2010
7/7/2010
11/8/2010
23/9/2010
14/10/2010
17/11/2010
30/12/2010

5.	A decisão deveu-se ao fato de não ter ficado comprovada a boa utilização dos recursos transferidos ao município, haja vista que o gestor foi omisso na prestação de contas. O responsável sequer comparecera aos autos para apresentar defesa, tendo-se tornado revel.
6.	Também nesta fase, o recorrente não apresentou nenhum elemento que elidisse a irregularidade tratada nos autos.  Destarte, acolho as conclusões apresentadas pela unidade técnica, assentidas pelo Ministério Público, as quais adoto como razão para decidir, e manifesto-me pelo conhecimento dos recursos de reconsideração, para, no mérito, negar-lhe provimento. 
7.	De fato, não ficou comprovada a boa e a regular aplicação dos recursos federais geridos pelo responsável. Também não se verificou a incidência da prescrição, à luz da jurisprudência deste Tribunal. Por fim, a responsabilidade pela irregularidade não pode ser afastada, uma vez que a culpa stricto sensu está presente e que não é necessário comprovar ato de improbidade administrativa para sustentar a decisão recorrida. 
Face ao exposto, Voto por que o Tribunal adote o Acórdão que ora submeto à consideração deste Colegiado.
TCU, Sala das Sessões Ministro Luciano Brandão Alves de Souza, em 21 de maio de 2019.
RAIMUNDO CARREIRO 
Relator